【裁判字號】    98,訴,577
【裁判日期】    980601
【裁判案由】    給付買賣價金
【裁判全文】
臺灣臺北地方法院民事判決               98年度訴字第577號
原      告   林曜辰即陳筱霞之破產管理人
被      告   甲○○
訴訟代理人   呂錦律師
上列當事人間給付買賣價金事件，本院於中華民國98年 5月18日
言詞辯論終結，判決如下：
    主      文
被告應給付原告新臺幣壹佰壹拾陸萬貳仟柒佰陸拾捌元，及自民
國九十七年十一月十一日起至清償日止，按年息百分之五計算之
利息。
訴訟費用由被告負擔。
本判決第一項於原告以新臺幣參拾捌萬捌仟元整供擔保後，得假
執行。但被告以新臺幣壹佰壹拾陸萬貳仟柒佰陸拾捌元為原告預
供擔保，得免為假執行。
    事實及理由
一、原告主張：訴外人即破產人陳筱霞於民國96年 4月25日與被
    告簽訂不動產買賈契約，由被告以總價新臺幣（下同） 270
    萬元買受陳筱霞所有坐落臺北縣新店市○○段深坑子小段73
    之10地號、應有部分萬分之八十一之土地及其上門牌號碼臺
    北縣新店市○○路 110巷23號17樓之房屋（下稱系爭房地）
    。被告據此於96年 4月26日給付簽約款27萬元，於系爭房地
    辦理所有權移轉登記後又於96年 6月22日給付完稅款27萬元
    ，復於97年4月29日代陳筱霞清償公教人員貸款76萬4,634元
    ，嗣後被告再以代繳貸款方式抵銷價金23萬 2,598元，以上
    合計153萬7, 232元，是被告尚餘尾款116萬 2,768元未清償
    （計算式:2,70 0,000－1,537,232=1,162,768）。原告林曜
    辰律師為陳筱霞之破產管理人，為此，爰依系爭不動產買賣
    契約之法律關係提起本訴，並聲明：（一）被告應給付原告
    116萬2,768元，及自支付命令送達翌日起至清償日止，按年
    息百分之五計算之利息。（二）原告願供擔保，請准宣告假
    執行。
二、被告則以：被告買受系爭房屋時，因陳筱霞尚積欠訴外人台
    北富邦商業銀行股份有限公司（下稱台北富邦銀行）抵押貸
    款 185萬元，故兩造於系爭買賣契約第7條第4項約定，由被
    告代陳筱霞清償銀行貸款作為尾歉之給付，是被告倘有支付
    尾款之義務，支付之對象亦為台北富邦銀行，而非陳筱霞。
    又因陳筱霞稅欠台北富邦銀行之貸款及信用卡債務高達 130
    萬9,184元，已逾被告應清償之尾款116萬 2,768元，是縱被
    告清償所有尾款，台北富邦銀行亦不可能塗銷抵押權。是以
    ，在陳筱霞塗銷抵押權前，被告並無給付尾款之義務，爰依
    民法第 264條規定行使同時履行抗辯權等語置辯，並聲明：
    （一）原告之訴及其假執行之聲請均駁回。（二）如受不利
    判決，願供擔保請准宣告免為假執行。
三、兩造不爭執事項：
（一）破產人陳筱霞於96年 4月25日與被告簽訂不動產買賣契約
      ，由被告以總價 270萬元買受陳筱霞所有之系爭房地。被
      告據此於96年 4月26日給付簽約款27萬元，並於系爭房地
      辦理所有權移轉登記後又於96年 6月22日給付完稅款27萬
      元，復於97年4月29日替陳筱霞清償公教人員貸歉76萬4,6
      34元，嗣後被告再以代繳貸款方式抵銷價金23萬 2,598元
      ，以上合計153萬7,232元。
（二）系爭房地業於96年5月3日以買賣為原因，移轉登記予被告
      所有。
（三）陳筱霞於96年 9月28日經本院96年度破字第l2號民事裁定
      宣告破產在案，並經選任原告為陳筱霞之破產管理人。
（四）陳筱霞前曾以系爭房地為擔保，並分別設定 150萬元之普
      通抵押權及 108萬元、34萬元、26萬元之最高限額抵押權
      予台北富邦銀行。
四、得心證之理由：
    原告主張被告未給付系爭不動產買賣約之價金尾款，被告抗
    辯縱伊清償所有尾款，清償對象應為台北富邦銀行，況原告
    積欠該銀行之債務高於被告積欠原告之尾款，台北富邦銀行
    亦不可能塗銷抵押權，故行使同時履行抗辯權等語。本件爭
    點厥為：（一）依系爭不動產買賣契約第7條第4項約定，被
    告有無給付前開尾款予陳筱霞之義務？（二）被告得否以陳
    筱霞並未塗銷系爭房地之抵押權為由，行使同時履行抗辯權
    ？經查：
（一）按買受人對於出賣人，有交付約定價金及受領標的物之義
      務，民法第367條定有明文。查系爭不動產買賣契約第7條
      第 4款約定：「乙方原有之台北富邦銀行貸款新台幣壹佰
      捌拾伍萬元整，應於產權登記完峻三日內清償完畢，其清
      償方式由甲方所申貸之銀行代為轉帳清償完畢，乙方自代
      償日起三日內應將塗銷抵押權之相關證件交予受任之地政
      士辦理抵押權塗銷登記。…」等語，破產人陳筱霞於96年
      4月25日與被告簽訂不動產買賣契約，由被告以總價270萬
      元買受陳筱霞所有之系爭房地，被告已給付買賣價金 153
      萬7,232元，尚有尾款 116萬2,768元未給付，系爭房地業
      於96年5月3日以買賣為原因，移轉登記予被告所有等情，
      業據原告提出不動產買賣契約書、玉山銀行存款簿明細、
      收款收據、台北富邦銀行匯款單筆明細查詢及房貸償付計
      算書（詳台灣士林地方法院97年度訴字第1505號卷第16至
      28頁及本院卷第21至26頁）在卷可稽，復為被告所不爭執
      ，堪信為真實。被告身為系爭房地之買受人，自應依前揭
      民法第 367條規定負買受人義務即給付買賣價金之義務，
      被告早已取得系爭房地之所有權，亦應依兩造所簽訂之系
      爭不動產買賣契約第7條第4款約定之價金給付方式給付買
      賣價金之尾款116萬2,768元。至於系爭不動產買賣契約第
      7條第4款之約定，僅為買賣價金交付方式之特別約定，台
      北富邦銀行僅係代收性質，尾款支付之對象仍應為陳筱霞
      ，並非台北富邦銀行，即使因尾款不足抵押權擔保之數額
      而無法塗銷抵押權登記，仍不影響被告依系爭不動產買賣
      契約所負之給付價金義務。
（二）按因契約互負債務者，於他方當事人未為對待給付前，得
      拒絕自己之給付。但自己有先為給付之義務者，不在此限
      ，民法第264條第1項定有明文。而所謂同時履行之抗辯，
      乃係基於雙務契約而發生，倘雙方之債務，非本於同一之
      雙務契約而發生，縱令雙方債務在事實上有密切之關係，
      或雙方之債務雖因同一之雙務契約而發生，然其一方之給
      付，與他方之給付，並非立於互為對待給付之關係者，均
      不能發生同時履行之抗辯，最高法院59年臺上字第 850號
      判例意旨可資參照。本件被告負給付系爭買賣價金尾款之
      義務，已如前述，系爭房地於96年5月3日已移轉登記予被
      告所有，被告即有給付尾款之義務，雖依系爭不動產買賣
      契約第7條第4款約定，原告有塗銷系爭房地抵押權之義務
      ，然與被告之價金給付義務並非立於對待給付之關係，被
      告自不得執以免除應負之給付尾款之義務，則被告所為之
      同時履行抗辯，不足採信。
（三）綜上所述，被告所為之同時履行抗辯顯不足採，從而，原
      告主張陳筱霞於96年 9月28日經本院96年度破字第l2號民
      事裁定宣告破產，並選任原告為陳筱霞之破產管理人在案
      （詳台灣士林地方法院97年度訴字第1505號卷第13頁），
      依民法第367條規定及系爭買賣契約之法律關係，請求被
      告給付未付之買賣價金尾款116萬2,768元及自支付命令送
      達翌日即97年11月11日起至清償日止，按年息百分之五計
      算之遲延利息，洵屬有據，應予准許。
五、本件事證已臻明確，兩造其餘攻擊防禦方法，經本院斟酌後
    ，認為均不足以影響本判決之結果，自無一一詳予論述之必
    要，附此敘明。
六、假執行之宣告：兩造分別陳明願供擔保，聲請宣告假執行及
    免假執行，經核於法均無不合，爰分別酌定相當之擔保金額
    宣告之。
七、據上論結，本件原告之訴為有理由，依民事訴訟法第78條、
    第390條第2項、第392條第2項，判決如主文。
中    華    民    國    98    年    6     月    1     日
                  民事第二庭    法  官  黃雅芬
以上正本係照原本作成。
如對本判決上訴，須於判決送達後20日內向本院提出上訴狀
中    華    民    國    98    年    6     月    1     日
                                書記官  高秋芬


司法院資訊處製作；財團法人民間司法改革基金會備份。
